最高法院刑事判決　　　　　　九十四年度台上字第三九九九號
　　上訴人　乙○○
　　　　　　　　　　（在押）
　　　　　　甲○○
　　　　　　　　　　3樓在押.
上列上訴人等因殺人案件，不服台灣高等法院台中分院中華民國
九十四年四月六日第二審更審判決（九十三年度上重更(一)字第四
一號，起訴案號：台灣南投地方法院檢察署九十二年度偵字第二
四七三、二五八二號），提起上訴，本院判決如下：
    主  文
原判決撤銷，發回台灣高等法院台中分院。
    理  由
本件原判決認定上訴人甲○○係陳來春之表哥，為家庭暴力防治
法第三條第四款所稱之家庭成員。甲○○原在雲林縣斗六市虎尾
溪經營牛肉麵店，上訴人乙○○曾在該店擔任廚師。甲○○因陳
來春之子徐書濮在其店內學習廚藝，並與其同居一處，而獲悉陳
來春患有中度精神疾病，經常在南投縣名間鄉濁水車站遊蕩，且
徐書濮擔心陳來春發生危險，有意為其投保，乃意圖為自己不法
之所有，計畫透過徐書濮為陳來春投保，再加以殺害，以詐領保
險金。民國九十一年八、九月間某日，甲○○在其麵店內詢問當
時尚在服役之乙○○，是否有意願殺害陳來春，並表示願以新台
幣（下同）二十萬元為酬勞，乙○○以其尚在服役中，恐遭軍法
審判，而未應允。甲○○仍依計畫與不知情之徐書濮商量，由其
代繳保險費為陳來春投保，事後再從徐書濮之薪資中扣抵。徐書
濮同意後，甲○○即向任職於富邦人壽保險股份有限公司（下稱
富邦保險公司）不知情之陳敏智洽辦投保事宜，並於同年十月十
四日邀陳來春及其父陳文和至麵店內簽約，以陳來春為要保人及
被保險人，徐書濮為受益人，向富邦保險公司投保二十年期終身
壽險保險金額一百萬元，附約為二十年期之新定期壽險保險金額
一百萬元、一年期傷害保險保險金額二百萬元、一年定期二至六
級殘廢保險保險金額一百萬元，由甲○○刷卡繳付第一年保險費
三萬五千八百七十元。乙○○服役休假時，均住居於甲○○之居
處，此期間，甲○○陸續慫恿乙○○殺害陳來春。九十二年五月
中旬，乙○○退伍後不久，至甲○○居處飲酒，甲○○又提議殺
害陳來春，乙○○質疑其支付二十萬元之能力，甲○○表示曾為
陳來春辦理保險，乙○○因甫退伍，缺錢花用，應允於同年六月
十三日前殺害陳來春。甲○○與乙○○即共同基於殺人以詐領保
險金之犯意聯絡，由甲○○駕車搭載乙○○至濁水車站七、八次
，讓乙○○辨認陳來春之相貌及熟悉環境。乙○○亦多次自行騎
機車前往濁水車站勘察地形。同年六月十二日上午十時許，雲林
縣斗南鎮下雨，乙○○猜想南投縣名間鄉亦可能下雨，濁水車站
可能無人出入，較易下手，乃向甲○○表示當日下午欲前往濁水
車站，若有適當機會即下手殺害陳來春。未幾，甲○○向乙○○
示意已將行兇用之水果刀置於甲○○所有車牌號碼ＬＪＥ－五三
一號機車之置物箱內。同日午飯後，甲○○開車搭載其同居人李
芳先，乙○○之女友蘇小喬及徐書濮等人外出，留下乙○○。迨
同日下午一時許，乙○○騎機車離開甲○○居所後，即以行動電
話告知甲○○將前往濁水車站。同日下午二時許，乙○○抵達該
車站，見陳來春獨坐於站內新設廣場休閒椅上，四下無人，且雷
雨大作，認機不可失，即身著雨衣，持水果刀，悄然走近陳來春
左側，以右手握刀，虎口朝上，刀尖向下，奮力朝陳來春左前胸
猛刺一刀，隨即拔刀騎車逃逸，行經南投縣名間鄉縣
台一五二線）七公里七四○公尺處，將水果刀棄置於「台一五二
線濁水排水改善工程」工地，行至彰雲大橋時，以行動電話告知
甲○○其已著手殺害陳來春，再繼續逃至雲林縣林內鄉○○路，
因雨勢轉弱，遂將穿著之雨衣棄置路旁水溝內，見雨衣遭水流沖
失後，再騎車返回雲林縣斗南鎮住處藏匿。陳來春遭乙○○持刀
刺殺後，刀傷深及左肺肺門，左肺動脈遭切割斷裂，左肺塌陷，
血流不止，致失血性休克，當場死亡。乙○○恐其犯行遭他人目
擊，為湮滅證據，乃於同月十二日晚上，建議甲○○將該機車出
售，甲○○旋於翌（十三）日上午，偕乙○○及不知情之李芳先
等人將前開機車售賣予嘉義縣民雄鄉「東達機車大賣場」。陳來
春死亡後，甲○○於當日晚上即透過不知情之李芳先，向陳敏智
告知陳來春死亡之事，並詢問保險理賠金額，復於同月十五日聯
絡陳敏智與不知情之徐書濮辦理保險理賠事宜，而著手於詐欺取
財行為。嗣警方以陳來春親友為中心，追查兇手，於同月二十四
日，第二次通知乙○○到警局協助調查時，乙○○恐事跡敗露，
向警方自首，坦承殺害陳來春；經媒體報導後，富邦保險公司停
止保險理賠程序，甲○○詐領保險金始未得逞等情，爰維持第一
審論處上訴人等共同殺人罪刑，駁回其於第二審之上訴。固非無
見。
惟查無證據能力、未經合法調查之證據，不得作為判斷之依據，
刑事訴訟法第一百五十五條第二項定有明文，故具備證據能力並
經合法調查，乃嚴格證明法則之要件。證據資料必須具有證據能
力，容許為訴訟上之證明，並在審判期日經合法調查後，始有證
明力，而得為法院評價之對象。又證人、鑑定人依法應具結而未
具結者，其證言或鑑定意見，不得作為證，亦為刑事訴訟法第一
百五十八條之三所明定。原判決採憑共同被告乙○○在第一審法
院所為之陳述，為不利於甲○○之認定，但稽之第一審法院審判
筆錄記載：「（審判長）告知乙○○就甲○○被訴部分之陳述為
證人身分之證述，應據實陳述，不得匿飾增減，並諭知偽證罪之
處罰」等語（見第一審卷第二八三頁）。亦即，第一審法院審判
長於調查甲○○部分之犯罪證據時，係以共同被告乙○○為證人
予以訊問，雖告知應據實陳述，不得匿飾增減，並諭知偽證罪之
處罰，惟未命其具結，將結文附卷，遽採為判決之基礎，難謂於
法無違。又原判決援引台灣南投看守所「收容人接見登記表」關
於乙○○於九十二年九月十九日接見高喜一時之談話內容，認殺
害陳來春者，絕非僅乙○○單獨決意為之，尚有「其他人」即甲
○○共同參與（見原判決第二十八面第十八行至第二十九面第四
行），但未說明該「收容人接見登記表」所載之談話內容，究竟
如何符合刑事訴訟法第一百五十九條第一項所定傳聞證據之例外
情形，而具有證據能力，亦有判決不載理由之可議。上訴意旨指
摘原判決違背法令，尚非全無理由，應認仍有撤銷發回更審之原
因。
據上論結，應依刑事訴訟法第三百九十七條、第四百零一條，判
決如主文。
中    華    民    國  九十四  年    七    月  二十八  日
                      最高法院刑事第三庭
                          審判長法官  紀  俊  乾
                                法官  黃  正  興
                                法官  劉  介  民
                                法官  陳  東  誥
                                法官  洪  明  輝
      本件正本證明與原本無異
                                      書  記  官
中    華    民    國  九十四  年　　八    月    一    日
                                                      Ｋ
